---
title: "Minicurso_sia_2023_Unirio"
author: "Lino Carvalho"
date: "2023-10-18"
output:
  html_document: default
  pdf_document: default
---

## Vamos iniciar

### Esse documento está sendo escrito em **R-Markdown**

### Segue abaixo as variáveis que estão no conjunto de dados.

```{r Turma_estudantes}
library(readxl)
Turma_estudantes <- read_excel("Turma_estudantes.xlsx")

str(Turma_estudantes)

```


---

# ESTATÍSTICAS DESCRITIVAS UNIVARIADAS:

---

## vamos conhecer algumas opções de código para ESTATÍSTICA DESCRITIVA - de variáveis QUALITATIVAS

1. A segunda será o Inglês, categorias a variável inglês tem, quantas pessoas tem em cada uma e qual o percentual de pessoas que tem em cada, resumindo:
  * categorias na variável inglês;
  * totais de pessoas nas categorias;
  * percentuais totais nas categorias.

#### 1.1.1 Vamos observar a tabela de contingência da frequência absoluta, o data.frame(table())

```{r}
data.frame(table(Turma_estudantes$Ingles))
```
#### 1.1.2 Vamos observar a tabela de contingência da frequência absoluta, o data.frame(proportions(table())*100)

```{r}
data.frame(proportions(table(Turma_estudantes$Ingles))*100)
```


#### 1.2 vamos observar os gráficos de barra a partir da proporção, que é comummente chamado frequência relativa, o barplot(proportions(table()))

```{r}
barplot(proportions(table(Turma_estudantes$Ingles))*100)
```
#### 1.3 vamos observar os gráficos de barra só da contagem, que é comummente chamado frequência absoluta, o barplot(table()).

```{r}
barplot(table(Turma_estudantes$Ingles))
```


##### 1.3 Como exercício façam o mesmo caminho para variável **Sexo**, serão duas saídas gráficas: relativa (código proportions) e  absoluta (table). Quais resultados teremos?

---
#### Obs. para abrir uma célula de código, use o atalho **ctrl+alt+i**
---

---

##### 1.4 Façam como exercício a variável Bairro, em quais bairros os estudantes moram, quantos moram em cada bairro, resumindo:
  * Total de bairros e estudantes por bairro
  * percentual de estudantes por bairro.

---

## vamos conhecer algumas opções de código para ESTATÍSTICA DESCRITIVA - de variáveis QUANTITATIVAS 

Qual o resumo das idades dos estudantes:
obs. Com o código summary(nome_do_conjunto_de_dados$coluna_[precisar ser de dados quantitativos])

obs2. a saída:
Min : o menor valor do vetor
1st Qu: é o quartil de 25% do conjunto. objeto dos cursos de estatística
Median: é a mediana do conjunto, objeto dos cursos de estatística
3rd Qu: é o quartil de 75% do conjunto, objeto dos cursos de estatística
Max: o maior valor do vetor
```{r}
summary(Turma_estudantes$Idade)
```

Vamos informar separadamente as informações da Idade como média, variância e desvio padrão

```{r}
mean(Turma_estudantes$Idade)
var(Turma_estudantes$Idade)
sd(Turma_estudantes$Idade)
```

Qual a distribuição visual, pelo **histograma**, das idades dos estudantes dessa turma? 

```{r}
hist(Turma_estudantes$Idade)
```


---

# ESTATÍSTICAS DESCRITIVAS BIVARIADAS:

## variáveis Qualitativas vs Qualitativas:

##### Resumo: Em análise bidimensional, em variáveis qualitativas, os dados são resumidos em --tabelas de duplas entrada--, onde as saídas das tabelas de contingência ou os gráficos são as frequências absolutas ou relativas que pertencem as categorias de uma e da outra variável. Um dos principais objetivos é conhecer o grau de dependência entre elas, de modo que possamos prever melhor o resultado de uma delas a partir da realização da outra.

#### Obs. As estatísticas descritivas Bivariadas buscam entender a existência de associação entre duas variáveis, como a mudança de opinião de certo comportamento de uma variável na presença ou não de informação sobre a segunda variável.

* Relacionar duas variáveis qualitativas ou categóricas, as relações que mais comumente são estudadas são:
  a. Frequências absolutas:
    * por linha, que é em relação ao total de linhas.
    * por coluna, que é em relação ao total de colunas.
  b. Frequências Relativas (%):
    * por linha, que é em relação ao total de linhas.
    * por coluna, que é em relação ao total de colunas.
---

1. Serão as variáveis: Sexo vs Ingles, as saídas serão: **(a)** e **(b)**

```{r}
# no absoluto como pode ser visto os totais linha e colunas estão informados
tabela_sexo_ingles <- table(Turma_estudantes$Sexo, Turma_estudantes$Ingles)
tabela_sexo_ingles
```

a. Nessa tabela temos as mesmas saídas que na tabela anterior mas as proporções totais são as linhas, no código se escolhe pelo atributo **margin**, que para linha é **1**.

```{r}
# por linha
round(proportions(table(Turma_estudantes$Sexo, Turma_estudantes$Ingles), margin = 1)*100,2)
```

b. Nessa tabela temos as mesmas saídas da tabela de frequência absoluta mas as proporções totais são as colunas, no código se escolhe pelo atributo **margin**, que para linha é **2**.

```{r}
# por coluna
round(proportions(table(Turma_estudantes$Sexo,Turma_estudantes$Ingles), margin = 2)*100,2)
```

* Saídas gráficas:

```{r}
library(ggplot2)
ggplot(data = Turma_estudantes) + geom_count(mapping = aes(x=Ingles, y=Sexo))
```

* Como explico???

```{r}
library(ggplot2)
ggplot(Turma_estudantes, aes(Ingles)) + geom_bar(aes(fill=Sexo)) + ylab('totais por Gênero') + labs(
  title = 'Gráfico que relaciona Nível de Inglês por Gênero'
)
```

# Vamos Verificar por meio de testes de Hipótese se essas variáveis possuem associação.

### Qual teste escolher?

1. o Teste Exato de Fisher
2. o Teste Qui Quadrado

##### obs. o teste a ser escolhido será o teste exato de fisher, é o mais indicado para grupos menores que 50 observações, mas não é suficiente, o obs2 informará o que falta. 

##### obs2, outra forma de avaliar se a melhor opção é o teste exato de Fisher e verificar se o resultado das células da tabela de contingência é <5 (tem um cálculo específico, mas é um calculo simples), para conjuntos maiores indicamos o teste qui quadrado 

```{r}
c11<-sum(tabela_sexo_ingles[,1])*sum(tabela_sexo_ingles[1,])/sum(tabela_sexo_ingles)
 
```
##### Como a primeira linha informa um resultado < 5 . Já pode ser definido que o melhor teste a ser realizado é o teste exato de Fisher

* Quais hipóteses?
  1. $H_0$: independência. Se p > 0.05 não rejeita H0
  2. $H_1$: dependência. Se p < 0.05 rejeita H0.

```{r}
fisher <- fisher.test(tabela_sexo_ingles)
fisher
```

#### Conclusão H0 não é rejeitado, já que p-value > 0.05. Isso quer dizer que p > 0.05, então informa que o nível de inglês é independente do gênero, em outras palavras não tem associação entre gênero e nível de inglês.

---

## Variáveis Quantitativas vs Quantitativas:

##### Resumo: Em análise bidimensional, em variáveis quantitativas, os dados são resumidos em --mensurações e técnicas como gráficos de dispersão ou quantis apropriados--, podemos ter o casos de variáveis quantitativas agrupadas em classes, desse modo, se tem também tabelas de dupla entrada. Mas sempre o objetivo central é encontrar as possíveis relações e/ou associações entre as duas variáveis.

#### Obs. As estatísticas descritivas Bivariadas buscam entender a existência de associação entre duas variáveis, como a --mudança-- de opinião de certo comportamento de uma variável na presença ou não de informação sobre a segunda variável.

#### Para essa parte vamos trabalhar com um sub quadro de dados com as variáveis  peso e altura, que são variáveis do quadro original

```{r}
turma_alt_pes <- data.frame(Altura = Turma_estudantes$Altura, Peso = Turma_estudantes$Peso)
```


* Relacionar duas variáveis Quantitativas, será através de gráficos de **Dispersão**
  
```{r}
library(ggplot2)
ggplot(turma_alt_pes, aes(Altura, Peso)) + geom_point() + geom_smooth(method = lm)
```

#### Verificando a normalidade de cada um dos dois grupos (Peso e Altura) de forma UNIVARIADA, através do teste de Shapiro-Wilk pelo resultado do p-value, assim se:
* $H_0$:  os dados seguem uma distribuição normal, p-value > 0.05
* $H_1$:  os dados **não** seguem é uma distribuição normal, p-value < 0.05

```{r}
shapiro.test(turma_alt_pes$Altura)
```
##### Conclusão pelo resultado do p-value (p > 0.05) não se rejeita H0, e Altura é uma distribuição normal segundo o teste de Shapiro-Wilk.

```{r}
shapiro.test(turma_alt_pes$Peso)
```
##### Conclusão pelo resultado do p-value (p > 0.05) não se rejeita H0, e Peso é uma distribuição normal segundo o teste de Shapiro-Wilk.

#### Vamos Verificar a associação dessas variáveis, Altura e Peso ? Realizando o Teste 
* Quais hipóteses?
  1. $H_0$: Altura e Peso possuem correlação, se o p-value > 0,05, é indicação da não rejeição dessa aqui, chamada de hipótese nula.
  2. $H_1$: Altura e Peso - **Não** possuem correlação, se o p-value < 0,05, o teste indica rejeitar $H_0$.
 
 ### obs. caso o teste de normalidade seja rejeitado, será necessário realizar de correlação de Spearman (teste não paramétrico)

```{r}
teste_pearson <- cor.test(turma_alt_pes$Altura, turma_alt_pes$Peso, method = "pearson")
teste_pearson
```

### Conclusão: p-value tem p < 0.05, isso indica que devemos rejeitar H0, agora vamos interpretar a correlação (cor), logo a correlação é positiva e pelo valor cor = 0.69, indica correlação moderada (|0.3|<= cor<= |0.7|).


### Variáveis Qualitativas (quali) vs Quantitativas (quanti):

#### Importante: É necessário avaliar se essas variáveis possuem essas caracteristicas.
  a. normalidade - pelo teste de shaspiro
  b. homogeneidade de variâncias (em outras palavras: igualdade de variâncias) - pelo teste de Bartlett.
  
* Tendo atendido essas caracteristicas, seus resultados podem ser avaliados com tranquilidade.

##### Resumo: Em análises bivariadas de variáveis quali x quanti, cabe analisar o que acontece c/ a variável, quantitativa dentro de cada variável qualitativa. Para esse tipo de análise é conviniente contar c/ uma medida que quantifique o grau de dependência entre as variáveis (1)

boxplot(idade~ingles, data - turma_estudantes) 
 tapply (idade, ingles, summary) describe para cada grupo.
normalidade

```{r}
ggplot(Turma_estudantes, aes(Ingles, Idade, fill = Ingles)) + 
  geom_boxplot(alpha = 0.4) + 
  stat_summary(fun = 'mean', geom = 'point', shape = 23, size = 3, fill = 'green')
```
#### Nessa saída, os pontos da cor verde são as médias dos valores de Idade dentro de cada grupo, e os grupos são os níveis de Ingles, e como podemos observar todas estão dentro das caixas (boxplot), e as medianas são as linhas em preto que dividem as caixas

#### O próximo é verificar se a variavel idade tem distrbuição normal, pelo teste de shapiro.
* $H_0$:  os dados seguem uma distribuição normal, p-value > 0.05
* $H_1$:  os dados **não** seguem é uma distribuição normal, p-value < 0.05

```{r}
library(nortest)
#Testes
t1 <- ks.test(Turma_estudantes$Idade, "pnorm", mean(Turma_estudantes$Idade), sd(Turma_estudantes$Idade)) # KS
t2 <- lillie.test(Turma_estudantes$Idade) # Lilliefors
t3 <- cvm.test(Turma_estudantes$Idade) # Cramér-von Mises
t4 <- shapiro.test(Turma_estudantes$Idade) # Shapiro-Wilk
t5 <- sf.test(Turma_estudantes$Idade) # Shapiro-Francia
t6 <- ad.test(Turma_estudantes$Idade) # Anderson-Darling
# Tabela de resultados
testes <- c(t1$method, t2$method, t3$method, t4$method, t5$method,
 t6$method)
estt <- as.numeric(c(t1$statistic, t2$statistic, t3$statistic,
 t4$statistic, t5$statistic, t6$statistic))
valorp <- c(t1$p.value, t2$p.value, t3$p.value, t4$p.value, t5$p.value,
 t6$p.value)
resultados <- cbind(estt, valorp)
rownames(resultados) <- testes
colnames(resultados) <- c("Estatística", "p")
print(resultados, digits = 4)
```
### Conclusão: Nesse caso não vamos rejeitar H0, já que p-value > 0.05, indicando normalidade entre os grupos.


##### Agora vamos começar os testes:

1. teste - análise de variância (anova - aov()),
##### obs. a variável quantitativa é a primeira e a qualitativa em segundo

```{r}
anova_Idade_Ingles <- aov(Idade~Ingles, Turma_estudantes)
anova_Idade_Ingles
```


seguindo o teste de shapiro, p-value = 0.003119, logo p < 0.05, então é não normal, então o teste mais indicado é o de Kruskal Wallis:

teste de kruskal wallis (kruskal.test())

```{r}
kruskal.test(Idade~Ingles, data = Turma_estudantes)
```
##### Conclusão o teste não rejeita $H_0$, já que p > 0.05.

# Muito OBRIGADO!
---
